【裁判字號】    96,訴,8893
【裁判日期】    970229
【裁判案由】    損害賠償
【裁判全文】
臺灣臺北地方法院民事判決              96年度訴字第8893號
原      告  冠邵貿易有限公司
法定代理人  甲○○
訴訟代理人  崔百慶律師
複代理人    王柏棠律師
被      告  臺灣埃彼穆勒環球物流股份有限公司
法定代理人  丙○
訴訟代理人  乙○
上列當事人間請求損害賠償事件，本院於九十七年二月二十二日
言詞辯論終結，判決如下：
    主  文
原告之訴及假執行之聲請均駁回。
訴訟費用由原告負擔。
    事實及理由
一、原告主張：緣訴外人土耳其公司Dekame Insaat Sanayi Ve
    Tic.Ltd（以下簡稱買方公司）於民國96年5月29日向原告訂
    購天花板輕鋼架貨物1批，原告將該批貨物交由被告運送，
    並於96年6月5日給付運費新台幣（下同）155,093元。嗣系
    爭貨物運抵土耳其伊斯坦堡海關後，買方公司因無資力，無
    法支付買賣價金予原告，於96年6月30日發電子郵件要求原
    告將該貨櫃運回台灣，原告乃於96年7月26日做成聲明書，
    要求土耳其海關准許退運，並委請被告將該貨櫃運回台灣，
    提單正本於96年7月23日已寄回台灣，同日由被告之職員簽
    收。被告已同意原告之要求將系爭貨物運回台灣，是兩造間
    之運送契約已成立甚明，惟系爭貨物迄無音訊，原告屢次要
    求被告交付系爭貨物，均未獲置理。爰依民法第632條、第
    634條、第638條第1項之規定，請求被告負損害賠償責任；
    如上開請求無理由時，爰依系爭運送契約及民法第767條之
    規定，請求被告交付系爭貨物予原告。並先位聲明：被告應
    給付原告1,152,896元，及自起訴狀繕本送達被告翌日即96
    年10月18日起至清償日止，按年息5％計算之利息，並願供
    擔保宣告假執行。備位聲明：被告應將如附表所示之貨物返
    還予原告等語。
二、被告則以：系爭貨物於96年6月29日卸於土耳其後，收貨人
    Dekame Insaat Sanayi Ve Tic.Ltd即買方公司於次日即通
    知原告其因破產無法支付貨款之事實，但原告遲至96年7月
    27 日始要求相關單位退運系爭貨物回台，惟系爭貨物已於
    96年7月6日遭收貨人之債權人Poly Yap Yapi Malzemeleri
    Ltd.Sti以土耳其幣15,990新里拉（YTL）為擔保金，於土耳
    其法院經假扣押在案。被告自96年8月中旬至今數度通知原
    告系爭貨物遭假扣押之事實，原告均置之不理，是系爭貨物
    無法運回台灣，非可歸責於被告。況依海商法第69條第8款
    規定，運送人對於依司法程序之扣押亦可免責，故原告之訴
    顯無理由等語。並請求：原告之訴及假執行之聲請均駁回，
    並願供擔保宣告免為假執行。
三、兩造不爭執事項：
  1.訴外人土耳其公司Dekame Insaat Sanayi Ve Tic.Ltd於96
    年5月29日向原告訂購天花板輕鋼架貨物1批，原告將該批貨
    物交由被告運送，被告於96年6月29日將貨物運抵土耳其伊
    斯坦堡海關後，土耳其公司Dekame Insaat Sanayi VeTic.L
    td因無資力支付買賣價金予原告，於96年6月30日發電子郵
    件要求原告將該貨櫃運回台灣，原告乃於96年7月26日做成
    聲明書，要求土耳其海關准許退運，並委請被告將該貨櫃運
    回台灣。
  2.系爭貨物於96年7月6日遭收受人即買方公司之債權人Poly
    YapYapiMalz emeleri Ltd.Sti，以土耳其幣15,990新里拉
    （YTL）為擔保金，向土耳其法院聲請假扣押獲准，該假扣
    押裁定書，並於同日送達予伊斯坦堡海關關稅局收受。
四、本院得心證之理由：
（一）兩造間已成立運送契約關係：
    1.按當事人互相表示意思一致者，無論其為明示或默示，契
      約即為成立。民法第153條第1項定有明文。是契約當事人
      互相表示意思一致時，契約即為成立，並不以訂立書面資
      料為必要。
    2.經查，本件原告於96年7月26日做成聲明書，要求土耳其
      海關准許退運，委請被告將系爭貨櫃運回台灣，並為被告
      所允諾，可證兩造間之相互表示意思一致，兩造間確已成
      立運送契約無訛。
（二）原告委託被告運送系爭貨物時，該貨物已遭土耳其法院扣
      押，被告無法運抵台灣，應不負損害賠償及返還貨物之責
      ：
    1.按損害賠償之債，以有損害之發生及有責任原因之事實，
      並二者之間，有相當因果關係為成立要件。故原告所主張
      損害賠償之債，如不合於此項成立要件者，即難謂有損害
      賠償請求權存在，最高法院48年台上字第481號判例足參
      。又所有人對於無權占有或侵奪其所有物者，得請求返還
      之。民法第767條前段定有明文
    2.經查，本件被告於96年6月29日即將系爭貨物運抵土耳其
      伊斯坦堡海關，但受貨人即土耳其公司Dekame Insaat
      Sanayi VeTic.L td因無資力支付買賣價金予原告，於翌
      日（30日）通知原告將該貨櫃運回台灣，惟系爭貨物旋於
      96 年7月6日遭受貨人Dekame InsaatSanayi VeTic.L td
      之債權人PolyYapYapiMalz emeleri Ltd.Sti，以土耳其
      幣15,990新里拉（YTL）為擔保金，向土耳其法院聲請假
      扣押獲准，該假扣押裁定書，並於同日送達予伊斯坦堡海
      關關稅局收受，是系爭貨物於96年7月6日即遭扣押在案。
      而原告遲至96年7月26日始做成海關准許退運聲明書，並
      委請被告將系爭貨櫃運回台灣，斯時，被告已無法依據原
      告所出具之海關准許退運聲明書而取得系爭貨物，不能認
      為原告已經交付託運貨物予被告，被告自無可能將貨物運
      抵台灣甚明，是被告無法完成運送義務，乃肇因於系爭貨
      物遭土耳其法院扣押之故，非可歸責於被告，揆諸前揭說
      明所示，被告自不負損害賠償之責，原告爰依民法運送契
      約之法律關係，訴請被告負賠償之責，即非有據。
    3.又查，系爭貨物係遭土耳其法院扣押，並非由被告所侵奪
      ，被告對原告自無返還之義務，是原告依民法第767條之
      規定，訴請被告應返還系爭貨物，亦屬無據。
五、綜上所述，本件原告委託被告運送之系爭貨物，係遭土耳其
    法院扣押在案，並未經原告交付被告運送，是被告未能依約
    將系爭貨物運抵台灣，顯非可歸責於被告，且被告亦無侵奪
    系爭貨物之事實，從而，原告依據運送契約之損害賠償法律
    關係先位請求被告應給付原告1,152,896元，及自起訴狀繕
    本送達被告翌日即96年10月18日起至清償日止，按年息5％
    計算之利息；依據運送契約及所有權人之物上請求權之規定
    ，備位請求被告應將系爭貨物返還予原告，洵非有據，為無
    理由，自應駁回。原告既受敗訴判決，其假執行之聲請即失
    所依據，應併予駁回。
六、兩造其餘之攻擊或防禦方法及未經援用之證據，經本院斟酌
    後，認為均不足以影響本判決之結果，自無逐一詳予論駁之
    必要，併此敘明。
七、結論：
    本件原告之訴為無理由，依民事訴訟法第78條，判決如主文
    。
中    華    民    國    97    年    2     月    29    日
                  民事第五庭    法  官  陶亞琴
以上正本係照原本作成
如對本判決上訴，須於判決送達後20日內向本院提出上訴狀
中    華    民    國    97    年    2     月    29    日
                                書記官  蔡月女


司法院資訊處製作；財團法人民間司法改革基金會備份。
